【裁判字號】    94,簡上,345
【裁判日期】    951222
【裁判案由】    清償債務
【裁判全文】
臺灣臺中地方法院民事判決    94年度簡上字第345號
上  訴  人  財團法人中華工商研究院（原名財團法人中華工商
            研究所）
法定代理人  己○○
訴訟代理人  甲○○
訴訟代理人  王俊凱    律師
複  代理人  丙○○
被  上訴人  漢翔航空工業股份有限公司
法定代理人  戊○○
訴訟代理人  乙○○
            丁○○
上列當事人間請求清償債務事件，上訴人對於中華民國94年9月
29日本院台中簡易庭94年度中簡字第2717號第一審判決提起上訴
，本院判決如下：
    主    文
上訴駁回。
第二審訴訟費用由上訴人負擔。
    事實及理由
壹、事實摘要：
一、上訴人起訴主張：
    兩造於民國92年4月11日簽訂「智能資本及技術鑑價合約書
    」（下稱系爭合約），委託上訴人依系爭合約研擬提交約定
    之報告予被上訴人，系爭合約總價新台幣（下同）830000元
    ，上訴人依系爭合約第5條第1項約定提出鑑價報告後，已自
    被上訴人收取第1期款498000元。爰依系爭合約請求被上訴
    人給付尚欠之尾款332000元及自94年4月12日起至清償日止
    ，按年利率5%計算之利息。並於本院聲明：請求廢棄原判決
    ，判命被上訴人給付如上述。
二、被上訴人則以：
    依系爭合約第5條第2項約定，因尾款給付之條件尚未成就，
    被上訴人並無給付尾款之義務。且上訴人提出依系爭合約約
    定，上訴人應提交之第一期之工作結果即鑑價報告後，因未
    符被上訴人之要求，經3次審查仍未獲認可，及違反系爭合
    約第11條第3項約定（乙方即上訴人名稱變更，依約定本應
    檢附有關證明文件向甲方即被上訴人辦理換約手續，惟上訴
    人未依約辦理換約手續），被上訴人已於94年3月7日發函上
    訴人終止系爭合約，故無給付尾款之義務。並於本院聲明：
    請求駁回上訴。
貳、本件兩造不爭執，本院據以為本件判決之基礎事實：
    兩造於92年4月11日簽訂系爭合約，委託上訴人依系爭合約
    研擬提交約定之報告予被上訴人，系爭合約總價830000元，
    上訴人依系爭合約第5條第1項約定提出鑑價報告後，已自被
    上訴人收取第1期款498000元。
參、本件關鍵爭執：
一、依系爭合約書第5條第2項約定及合約整體觀察，被上訴人有
    無支付尾款之義務？
二、上訴人於92年6月22日出席之會議是否評價委員會（即上訴
    人有無履行系爭合約第5條第2項之工作）？
三、被上訴人於94年3月7日發函終止系爭合約是否合法（如已合
    法終止系爭合約，被上訴人即無給付尾款之義務）？
肆、本院之判斷：
一、關於爭點一：
(一)、原審認定依系爭合約第1條規定：「委託計畫內容：上訴人
    應依合約附件『漢翔公司5個衍生公司籌備處智能資本及技
    術鑑價計畫書』，研擬提交下述報告：一、期中報告。二、
    漢翔公司民營化5個衍生公司籌備處（發動機、飛航、資訊
    服務、氣電共生、教育訓練）之智能資本及技術鑑價之結果
    報告。分成總合5個衍生公司籌備處之鑑價報告，及發動機
    衍生公司籌備處、飛航衍生公司籌備處、資訊服務衍生公司
    籌備處、氣電共生衍生公司籌備處、教育訓練衍生公司籌備
    處等5個衍生公司籌備處之各別智能資本及技術鑑價之鑑價
    結果報告。三、完成智能資本及技術鑑價之最終鑑價結果報
    告後，如被上訴人1年10個月內有最終鑑價結果報告更新日
    期時間點需求，及需上訴人出席國營會、投資人說明會及漢
    翔公司評價委員會議說明評價原則方法與基礎等，上訴人接
    受通知後應準時履行。」，併參照系爭合約第4條規定：「
    計畫執行期間：簽約後合約生效日起算2年。前2個月依被上
    訴人指示鑑價單位順序，按時間比例完成智能資本及技術計
    價之最終鑑價結果報告；後為被上訴人1年10個月內有最終
    鑑價結果報告更新日期需求，及視需要需上訴人出席國營會
    、投資人說明會及漢翔公司評價委員會議說明評價原則方法
    與基礎、諮詢等需求時，上訴人接受通知後應準時履行。」
    ，以及系爭合約第5條第1、2項規定：「一、第一期款，簽
    約後合約生效時，上訴人應30天內先提出期中報告經被上訴
    人審查認可後，並於簽約後合約生效時起算2個月內應完成
    『漢翔公司民營化5個衍生公司籌備處智能資本及技術鑑價
    案之鑑價』結果報告書，經被上訴人審查認可後以書面併電
    子檔方式提交，再撥付合約總價百分之60給上訴人。二、尾
    款，簽約後合約生效日起算二年內，如被上訴人有最終鑑價
    結果報告更新日期時點需求，及需上訴人出席國營會、投資
    人說明會及漢翔公司評價委員會議說明評價原則方法與基礎
    、諮詢等，上訴人接受通知後皆準時履行，則再撥付合約總
    價百分之40之尾款。」等約款所示，系爭合約之計畫內容、
    執行期間及付款方式均劃分為二部分，且彼此對應，其一為
    對被上訴人就各衍生公司籌備處智能資本及技術鑑價之鑑價
    結果報告之提出約定，其二為上訴人對被上訴人就如有上開
    需求時之履行約定。承上，依前揭系爭合約關於第二部分尾
    款之約款所示，雖有「簽約後合約生效日起算2年內... 則
    再撥付合約總價百分之40之尾款」之約定，然該約定係繫於
    「如被上訴人有最終鑑價結果報告更新日期時點需求，及需
    上訴人出席國營會、投資人說明會及漢翔公司評價委員會議
    說明評價原則方法與基礎、諮詢等，上訴人接受通知後皆準
    時履行」之附款，依該附款約定事實所示，參照前揭系爭合
    約第1條第3項、第5條第1款約定內容，被上訴人於上訴人提
    出上開鑑價結果報告後，尚須進行審查，完成報告後，被上
    訴人就上開鑑價結果報告是否有更新日期時點需求、有無上
    訴人出席國營會、投資人說明會及漢翔公司評價委員會議說
    明之需求等，果有此需求，上訴人是否均準時履行，於二造
    立約當時情形，均無從研判是否確定存在或發生，且鑑價結
    果報告之提出與上開需求之履行前後二者間，並無證據證明
    有何發生上之必然因果關連，上開需求之履行容非客觀上確
    定之事實，此觀之上訴人於原審審理中陳稱：被上訴人並未
    提出更新日期的需求，亦未要求上訴人出席國營會議及投資
    人說明會，曾出席評價委員會等語，被上訴人稱伊未對上訴
    人提出上開需求等情亦明，足認上開附款內容係於上訴人完
    成鑑價結果報告後之將來客觀上不確定事實而為約定，尾款
    之發生與否端視上開不確定事實之成就與否而定，尾款本身
    依合約內容所示，對上訴人而言尚非已發生之權利，對被上
    訴人而言即非既存債務。二造當事人間之真意就上開附款之
    性質，解釋上應屬停止條件之約定，須於條件成就時，上訴
    人就尾款之請求權利或被上訴人就尾款之給付義務始能發生
    效力，固非無見。
(二)、惟查，原審將系爭合約強分為二部分，並認為尾款給付部分
    （系爭合約第5條第2項約定）附有停止條件，因停止條件未
    成就，被上訴人即無給付尾款之義務，係將付款條件與契約
    （法律行為）生效之停止條件二者相互混淆所致。實則系爭
    合約係一整體，於本件兩造依合約第12條之約定，由雙方（
    即本件之兩造）簽署後即生效力，至於合約第5條第1、2項
    約定，則類似實作實算之工程合約之請款條件，換言之，須
    上訴人於約定之期限（合約生效日起算二年內）內，接受被
    上訴人通知後皆準時履行該項約定內容之工作，始得請領該
    部分款項。原審上開見解，尚有未洽，上訴人此部分主張，
    應屬可採。
二、關於爭點二：
(一)、上訴人主張曾於92年6月23日參加被上訴人召開之會議，該
    會議即為系爭合約第5條第2項內之「評價委員會議」，被上
    訴人對於上訴人曾參加該日之會議並無爭執，惟主張該日之
    會議，並非「評價委員會議」，而係上訴人提出之鑑價結果
    報告書內容，遲未獲被上訴人認可，上訴人主動要求開會研
    議。
(二)、經查，依被上訴人所提出上訴人於92年6月18日發文之（九
    二）中北玉字第○六○一三號函（見被上訴人95年2月15日
    答辯補充理由狀(一)附證二）說明欄：「二、．．．謹請儘速
    安排一次『定稿會議』，其相關內容及時間說明如下：．．
    ．會議日期：民國九十二年六月二十三日上午十時三十分至
    下午十四時」及上訴人92年6月23日發文之（九二）中北玉
    字第○六○一六號函送之會議紀錄，說明欄：「一、本所（
    即上訴人）於民國九十二年六月二十三日與各衍生公司籌備
    處（即被上訴人所屬之各衍生公司籌備處）進行簡報，其相
    關內容與說明如下：會議日期：民國九十二年六月二十三日
    上午十時三十分至下午十四時。會議主題：『最終定稿』乙
    案。．．．」即知，此次會議並非「評價委員會議」，而係
    「定稿會議」。上訴人企圖誤導本院，自非足取。
三、關於爭點三：
(一)、按（契約）解除權之行使，應向他方當事人以意思表示為之
    。此一規定於當事人依法律之規定約止契約者，準用之。民
    法第258條、第263條分別定有明文。
(二)、查系爭合約第9條約定：「乙方（即上訴人）違反本合約之
    規定者，或未經甲方（即被上訴人）同意停止或延遲執行本
    合約書，．．．，或報告書經甲方審查（含重交）三次後仍
    無法認可者，甲方得以書面通知乙方終止或解除合約並扣罰
    履約保證金。」、第11條第3項約定：「乙方因組織變更、
    名稱變更、得申請變更承受履約，惟應檢附有關證明文件，
    向甲方辦理換約手續，經甲方查核同意後由改組之新組織承
    擔原合約義務，經辦理換約後繼續履約。」，有兩造不爭執
    其真正之系爭合約書在卷可憑，自堪信為實在。
(三)、查兩造簽訂系爭合約時上訴人之名稱為「財團法人中華工商
    研究所」，嗣變更名稱為「財團法人中華工商研究院」，此
    有上訴人於原審起訴時提出之臺灣臺北地方法院於92年2月
    11日所為民事裁定（准予變更捐助暨組織章程）及裁定確定
    證明書，附於原審卷第19頁至22頁可憑，足認上訴人確於系
    爭合約期間內變更名稱。嗣被上訴人於94年3月7日發函上訴
    人，表示終止系爭合約之意思後，復於同年5月23日再度發
    函被上訴人，並於後一函之說明欄記載：「三、另查貴院（
    所）名稱前後相異，迄未依合約第11條第3項約定『乙方因
    組織改組、名稱變更．．．惟應檢附有關證明文件向甲方辦
    理換約手續．．．』踐行相關程序顯有未當。」，此亦有被
    上訴人提出之函文2件，附於原審卷第105頁、第106頁可憑
    ，揆諸上開法律規定及系爭合約之約定，應認被上訴人於94
    年3月7日終止系爭合約，於法有據。上訴人雖主張被上訴人
    終止合約之存證信函內並未記載此一終止契約之理由，應不
    生終止系爭合約之效力云云。惟按契約當事人能否合法終止
    契約，繫於其終止之事由是否存在，及理由是否正當（於法
    有據），果其終止之事由存在，且理由正當（於法有據），
    縱其向相對人為終止契約之意思表示時，未表明該終止契約
    之事由，亦不生影響於終止契約之效力。此觀首開民法第
    263條準用第258條關於終止權之行使方法，僅規定應向他方
    以意思表示為之，而未規定需表明終止契約之理由即明。是
    以，上訴人此一主張並非可採。
(四)、綜上所述，被上訴人業以94年3月7日函合法終止系爭合約，
    應堪認定。從而，上訴人依據系爭合約請求被上訴人給付尾
    款，即非有據，應予駁回其訴。
四、原審以上述理由（停止條件未成就）駁回上訴人之請求，理
    由雖欠允洽，但結論與本院則無二致，上訴意旨指摘原判決
    不當，求予廢棄改判，為無理由，應予駁回。
伍、據上論結，本件上訴為無理由，依民事訴訟法第436條之1第
    3項、第449條第2項、第78條，判決如主文。
中    華    民    國    95    年    12    月    22    日
                  民事第四庭審判長法  官     許秀芬
                                  法  官     郭佳瑛
                                  法  官     曹宗鼎
上正本係照原本作成
本件不得上訴
中    華    民    國    95    年    12    月    22    日
                                  書記官


司法院資訊處製作；財團法人民間司法改革基金會備份。
